# 请教陈版及各位大侠，同一控制下企业合并的问题

提问人：tony868lamy 时间：2011-10-06 23:40:22
回复 winbird 的帖子
1 、同一控制下企业合并，子公司原先净资产为 200 万，母公司以 180 万的对价取得了90%的股份，由于涉及内部交易，抵消后子公司的净资产变成了 150 万，这种情况下母公司是否要进行账面处理，冲减盈余公积、未分配利润？
个人观点：同一控制下企业合并，（合并方）母公司若无资本公积（资本溢价）或者原制度转入非准备项目可供冲减，则调整留存收益。但是在合并日母公司层面按照取得被合并方所有者权益账面价值的份额作为长期股权投资的初始投资成本（ 180 万），不考虑关联交易未实现内部销售利润之财务影响；长期股权投资的初始投资成本与支付对价的账面价值之间的差额为零，因此无需调整资本公积及留存收益。

回答人：chenyiwei
赞同此观点。

提问人：tony868lamy 时间：2011-10-06 23:59:03
回复 winbird 的帖子
2 、由于同一控制下企业合并需要编制上年的比较报表，上年报表报表编制时，是通过抵消分录 DR：实收资本-子公司 盈余公积-子公司 未分配利润-子公司 CR：资本公积 进行的，这儿的“资本公积”明细科目是不是就一定是“资本公积-溢价”，这个“资本公积-溢价”能否用来恢复留存收益（我的理解是不能用来恢复，能用来恢复的资本公积应当是母公司在个别报表上确认的“资本公积-溢价”）？
个人观点：从准则的字面理解，可恢复的资本公积应当是母公司在个别报表上确认的“资本公积-溢价”）或者是原制度转入非准备项目。
企业合并准则规定：确认企业合并形成的长期股权投资后，合并方账面资本公积(资本溢价或股本溢价)贷方余额大于被合并方在合并前实现的留存收益中归属于合并方的部分，在合并资产负债表中，应将被合并方在合并前实现的留存收益中归属于合并方的部分自“资本公积”转入“盈余公积”和“未分配利润”。在合并工作底稿中，借记“资本公积”项目，贷记“盈余公积”和“未分配利润”项目。
另外在权益表里填哪里比较合适？
个人观点：在“二、本年年初余额”与“前期会计差错更正”中间中一行单列“同一控制下企业合并”。
如果母公司有“资本公积-溢价”需要进行恢复，那么 DR：资本公积 CR：盈余公积 未分配利润 是不是填列在权益表“同一控制下企业合并追溯调整”填列？
个人观点：是的。

回答人：chenyiwei
但其他综合收益性质的资本公积不能用于恢复留存收益，以及子公司自身的其他综合收益也需要尽可能完整地恢复，这一点是确定的。

回答人：chenyiwei
第一个问题，应当是在保证合并资本公积不出现负数余额的情况下（有时候这一点也是可以突破的），尽可能完整恢复子公司合并日之前的留存收益。根据具体情况而定，可能不限于母公司个别报表层面的资本溢价。

提问人：tony868lamy 时间：2011-10-07 00:26:15
回复 winbird 的帖子
3 、由于比较报表，出现了以下这笔分录中的“资本公积”（假设不考虑上年报表的留存收益恢复），那在编制合并当年的权益变动表时，抵消分录怎么编，使得与上年比较报表中的“资本公积”期末数勾稽起来？
DR：实收资本-子公司 盈余公积-子公司 未分配利润-子公司 CR：资本公积
个人观点：本期衔接
上期虚拟的资本公积（视同该合并在以前期间已经存续）需要在合并当期所有者权益变动表中“（三）股东投入和减少资本之3.其他项目”转回，因为合并当期已经在母公司层面确认长投了。
本期抵销权益的分录为：
DR：实收资本-子公司 盈余公积-子公司 未分配利润-子公司 CR：长期股权投资

回答人：chenyiwei
基本同意。合并报表层面的处理效果就是将所支付的除了合并方自身权益工具以外的对价帐面价值冲减合并资本公积，视同为一种对所有者的分配。

提问人：tony868lamy 时间：2011-10-07 00:47:22
回复 winbird 的帖子
4 、如果母公司合并当年和上年，都有“资本公积-溢价”需要进行恢复，那么合并上年编制的留存收益恢复分录DR：资本公积 CR：盈余公积 未分配利润 本年是否还需要继续编制，填列在权益表“同一控制下企业合并追溯调整”一栏还是“上年余额”一栏？
个人观点；相对于合并当期来言，在合并当期所有者权益变动表中应当体现为“同一控制下企业合并追溯调整”。
另外，因为合并当年期初至合并白日止产生了收益，导致未分配利润金额大于上年余额，那么本年编制留存收益恢复分录时， DR：
资本公积 CR：盈余公积 未分配利润 这儿的“未分配利润”在权益表怎么填列，是否要分两行“上年余额”填写比较报表已经恢复数，“同一控制下企业合并追溯调整”填写本年增加数？
个人观点：合并当年期初至合并白日止产生了收益在合并所有者权益变动表“合并年度”中是通过“（一）净利润”带入的，且在当期也会有相应的资本公积减少来恢复该部分归属于母公司的收益。

回答人：chenyiwei
基本赞同。合并报表层面应确保延续性。

提问人：winbird 时间：2011-10-07 09:36:49
那合并报表层面怎么处理？ DR：子公司净资产 150 万 CR：长期股权投资 180 万 少数股东权益 15 万（这儿是 15 万还是 20 万?）
那差额 45 万（还是 50 万?）怎么处理？冲减盈余公积、未分配利润？

回答人：chenyiwei
对于这种情况，建议先把子公司抵销内部交易未实现损益前的净资产与长期股权投资（都是 180 万）抵销，再进行内部交易未实现损益抵销，这样比较清楚。